Inventaris van het archief van het klooster Emaus in het Land van Stein
Nationaal Archief, Den Haag
- Beheer der goederen., B.
  - Landerijen en huizen., I.
    - In het Land van Stein., a.
      - Eigendomsbewijs van 1/2 hoeve en 1/2 viertel land, afkomstig van Sint Pieter te Utrecht. Met oudere akten betreffende huur en aanspraken van derden op dat land., 1436. 1391 en 1436; 10, 10.1 - 10.6; 8 charters
        - Proost en deken kapittel Sint Pieter Utrecht, 1436 mei 24, 10.6
          Emond Gherritsz, schout in 't land van Steyn, Gheryt Jacopsz, Jan Allartsz, Jacop Gherytsz. en Pieter Jansz, buurlieden, oorkonden, dat proost en deken en kapittel van Sint Pieter t'Utrecht aan den prior der Regulieren in het land van Steyn overdragen ½ hoeve land, geheeten Dirc Heynricsoens halve hoeve, en ½ viertal land aldaar.
          Ghegeven int jaer ons Heren dusent vierhondert ses ende dartich opten vier ende twintichsten dach in die maent van Meye.
          Oorspr. (Inv. no. 10.6). Met het zegel van den schout in groene was.
      - Akten betreffende den eigendom van het goed Haestenborch, afkomstig van Hughe van Zwieten., 1435 en 1457; 11, 11.1, 11.2; 4 charters
        Charter regestnr. 32 is Aanwinst 1951 uit Gouda.
        reg. nos. 11 (Oud-Bisschoppelijke Klerezy XII, 8.), 31, 32 en 33.
        - 1435. 1457, 11
          11 1435 Augustus 11
          Jan van der Zevendair Jansz. doet ten behoeve van het convent der Regulieren in het land van Steyn afstand van alle rechten en aanspraken, op het goed Haestenborch, gelegen in genoemd land.
          Ghegheven int jaer ons Heeren MCCCC vijf ende dartich upten elfften dach van Augusto.
          Oorspr. (Inv. no. 11). De zegels van Jan van der Zevendair, Jacob die Weldich en Willam Heinricsz. verloren.
          31 1457 April 5
          Philipps, hertog van Bourgongen enz., verkoopt aan Hughes van Zwieten de helft van 9 viertel lands Haestenborch geheeten, gelegen in het land van Steyn, die deze van hem in leen hield.
          Ghegeven opten vijften dach van Aprille int jaer ons Heren dusent vierhondert ses ende vijftich naden lope van onsen Hove.
          a. Oorspr. (Inv. no. 11). Het zegel van Philips verloren.
          b. Gevidimeerd in den brief dd. 1457 Mei 23 (zie regest no. 33).
        - 1457 april, 11.1
          32 1457 April 21
          Bertholmeeus Emondsz., schout in het land van Steyn, Jan Allaertsz. en Pieter van Tol, hooge heemraden en buurlieden in genoemd land, oorkonden, dat Hughe van Woerden, den baljuw en kastelein van 't land van Woerden, den prior der Regulieren van Steyn de helft van 9 viertel land, Haestenborch geheeten en gelegen in het land van Steyn, overdraagt.
          Ghegeven int jaer onzes Heren dusent vierhondert seven ende vijftich opten een ende twintichsten dach in Aprille.
          Oorspr. (Inv. no. 11.1). Met het zegel van de schout in groene was. Ander zegel verloren.
        - 1457 mei, 11.2
          33 1457 Mei 23
          Burgemeesters van der Goude geven vidimus van de brieven dd. 1457 April 5 en 21 (zie nos. 31 en 32).
          Ghegeven int jaer ons Heeren dusent vierhondert seven ende vijftich opten drie ende twintichsten dach in Meye.
          Oorspr. (Inv. no. 11.2). Met het stadszegel in groene was.
      - Eigendomsbewijs van 9 morgen land, afkomstig van Jacob Aerntsz. van Hove., 1436; 12; 1 charter
        reg. no. 12 (Oud-Bisschoppelijke Klerezy XII, 7.).
        12 1436 April 20
        Gheryt Jacobsz. oorkondt, dat, toen hij nog schout was in het land van Steyn, Jacob Aerntsz. van Hove aan heer Dirc van der Aer, prior der Regulieren in het land van Steyn, gegeven heeft 9 morgen land aldaar, geheeten de Craker.
        Int jaer ons Heren MCCCC ses ende dertien opten twintichsten dach in April.
        Oorspr. (Inv. no. 12). Het zegel van der oorkonder verloren.
      - Eigendomsbewijs van 1 viertel land, afkomstig van Gheryt Jacopsz., 1436; 13; 1 charter
        reg. no. 19.
        19 1436 Mei 24
        Emond Gherytsz., schout in 't land van Steyn, Jan Allartsz. en Pieter Jansz., buurlieden in genoemd land, oorkonden, dat Gheryt Jacopsz. geeft aan den prior der Regulieren in 't land van Steyn een viertel land aldaar.
        Oorspr. (Inv. no. 13). Met het zegel van den schout in groene was.
      - Eigendomsbewijs van 1 nobel 's jaars, 1 viertel en 5 morgen land, afkomstig van Fie en Pieter Jacobskinderen., 1449; 14; 1 charter
        reg. no. 26.
        26 1449 Januari 20
        Huge Dappersz., poorter binnen Goude, oorkondt, dat Fie en Pieter Jacobs kinderen den Regulieren in 't land van Steyn bij testament hebben vermaakt eene rente van één nobel 'sjaars, een viertel land, in het land van Steyn in Willens en 5 morgen land, in drie stukken gelegen in Rotbroec.
        Int jair ons Heren dusent vierhondert neghen ende veertich op sinte Agnieten avont.
        "Oorspr. (Inv. no. 14). Met het geschonden zegel van Hugo Dappersz. in groene was; het conventszegol verloren."
      - Eigendomsbewijs van 11/2 viertal land, afkomstig van Cornelia Floer Dammisz. weduwe., 1529; 15; 1 charter
        reg. no. 46.
        46 1529 Augustus 16
        Jan Jacobsz., schout, en Jacob Huygez, Dirck Maertynsz. en Michiel Dammisz, gezworenen in het land van Steyn, oorkonden, dat Cornelia Floer Dammisz. weduwe aan het convent in het land van Steyn verkoopt 1½ viertal land, aldaar aan de IJssel.
        Den XVI dach van Augusto int jaer ons Heren duysent vijf hondert ende negen ende twyntich.
        Oorspr. (Inv. no. 15). Met het zegel van den schout in groeno was.
      - Akte, waarbij aan het klooster hindervrij bezit beloofd wordt van de erfenis, afkomstig van Pieter Jan Aerntsz., 1456; 16; 1 charter
        reg. no. 30.
        30 1456 October 4
        Jan Florys Minnenz., Witte Wittenz. en Geryt Hagensz., schepenen binnen der Goude, oorkonden, dat Oude Jan Pieter Janszoonsz. belooft den pater en 't convant der Regulieren in het land van Steyn niet te zullen hinderen in het bezit van de erfenis, hun aangekomen door Jonge Jan Pieter Janszoonsz., medebroeder in genoemd klooster, van Pieter Jan Aerntszoonszoon.
        Gegeven upten vierden dach in Octobri int jair ons Heren M. CCCC. ses ende vijfftich.
        Oorspr. (Inv. no. 16). Met twee schepenzegels in groene was.
      - Voorwaarden voor de verhuur van het verbrande erf er Regulieren te Sein, ca. 1550; 16A; 1 stuk
        Aanwinst 1951 van Gouda.
    - in Gouda., b.
      - Getuigenis omtrent het bestaan van een servituut ten behoeve van een tuin in de Raamstraat., 1379; 17; 1 charter
        reg. no. 1 Oud-Bisschoppelijke Klerezy XII, 2.
        1 1379 Januari 21
        Dirc Kerstantsz., Wolfaert Willamsz., en Pieter Hermansz., schepenen binnen der Goude, oorkonden, dat Aelwijn Willamsz., toen hij van Heynric Heynenz. een huis kocht, beloofd heeft, dat de steeg, tusschen hen beiden gelegen in de Raemstraet, blijven zou, zooals ze was.
        Ghegeven op Sente Agnieten dach int jaer ons Heren MCCC. neghen ende tseventich.
        "Oorspr. (Inv. no. 17). Met het zegel van Dirc Kerstantsz, in groene was; die der beide anderen verloren."
      - Akte van vrijwaring van 3 morgen land., 1419; 18; 1 charter
        reg. no. 6 Oud-Bisschoppelijke Klerezy, XII, 5.
        6 1419 December 8
        Jacob Vredericxz., Dirc Airntsz. en Bertelmees Jacobsz., schepenen binnen der Goude, oorkonden, dat Florys Heynricxz. Jan Hobbenz. beloofd heeft de 3 morgen land, in de oude Goude, die hij hem verkocht heeft, te zullen vrijwaren met zijn huis en erf in Handscoopp.
        Gegeven op onsser Vrouwen dach Conceptio int jaer ons Heren M° CCCC° ende negentien.
        Oorspr. (Inv. no. 18). Met de zegels der drie schepenen in groene was.
      - Akte van overeenkomst tussen Gerrijt Gerrijtsz. en de Prior van de Regulieren te Gouda over de betaling van een som gelds, 1570 augustus 24; 18A; 1 charter (chirograaf)
    - in Sluipwijk., c.
      - Eigendomsbewijs van 1 morgen land, afkomstig van Claes Dircksz. Kiewijt. Met oudere transportakte van 1565., 19.1, 19.2; 2 charters (getransfigeerd)
        reg. nos. 56 en 57.
        - 1565 januari, 19.2
          56 1565 Januari 29
          Gerrit Hendrixz., ambachtsheer van Sluipwyck, Ravensberghe enz., transporteert aan Claes Dircksz. Kiewyt 1 morgen land, gelegen in een perceel land, groot omtrent 12 morgen, begrensd door de Landfesteynsche en de Hobbendijksche kade en den Gravendijk.
          Opten negen ende twyntichsten January XVc vijf ende tsestich.
          Oorspr. (Inv. no. 19.2). Met het zegel van den oorkonder in roode was. Met transfix dd. 1565 Maart 24 (zie nr. 57). In dorso staat: twalif mergen in Slupic.
        - 1565 maart, 19.1
          57 1565 Maart 24
          Gerryt Dirickxz., schout in den ban en het land van Sluypick, Nuwenbroeck en Gravencoop, Cornelis Claesz. en Ariaen Pietersz., buurlieden in hetzelfde ambacht, oorkonden, dat Claes Dirickxz. Kievit aan prior en convent der Regulieren van Steyn binnen der Goude overdraagt 1 morgen land, vermeld in den brief dd. 1565 Januari 29 (zie no. 56), waardoor deze gestoken is.
          Den XXIIIIen dach Martii anno XVc vijf ende tsestich stilo communi.
          Oorspr. (Inv. no. 19.1). Met het zegel van den schout in groene was.
    - in Waarder., d.
      - Eigendomsbewijs van de helft van 24 morgen land, afkomstig van Florys Claesz. en Ymme, zijne vrouw. Met vidimussen van de eigendomsbewijzen van de andere helft, afkomstig van Pieter Huybertsz. en Floris Jansz. dd. 1468 en 1472., 1462, 1564; 20, 20.1 - 20.3; 4 charters
        reg. nos. 36, 38, 39, 54 en 55.
        - 1462, 20
          36 1462 October 14
          Huuch Claesz., schout in het land en ambacht van Waerder, oorkondt, dat Florys Claesz. en Ymme, zijne vrouw, den prior der Regulieren in het land van Steyn geven de helft van 24 morgen land, geheeten de Berchove, gelegen in het ambacht Waerder.
          Int jaer ons Heren MCCCC twee ende tsestich opten viertienden dach in Octobri.
          Oorspr. (Inv. no. 20). Met het zegel van den schout.
        - 1472, 20.1
          39 1472 Februari 20
          Herman Valkenz. schout in het land en ambacht van Waerder, oorkondt, dat Florys Jansz. den prior der Regulieren in het land van Steyn geeft 4½ morgen land, in het ambacht van Waerder, gelegen in de zate de Berchoef.
          Int jaer ons Heeren dusent vier hondert twee ende tseventich opten twintichsten dach in Zulle.
          a. Oorspr. (Inv. no. 20.1). Met geschonden zegel van de oorkonder.
          b. Gevidimeerd in den brief dd. 1564 April 8. (zie regest no. 55).
        - 1564 april 8, met vidimus akte 1468, 20.2
          54 1564 April 8
          Cornelis Woutersz., Symon Ghenenz. en Dirck Andriesz. schepenen binnen Goude, geven vidimus van een brief dd. 1468 September 9 (zie no. 38).
          Upten VIIIen Aprilis anno XVc vier ende tsestich nae Paesschen.
          Oorspr. (Inv. no. 20.2). Met de zegels der drie schepenen.
          38 1468 September 9
          Huych Claessen, schout in het land en ambacht van Waerder, oorkondt, dat Pieter Huybertz. geeft aan de Regulieren in het land van Steyn 7½ morgen land, gelegen in het ambacht van Waerder, in de zate Berchhoeff.
          Int jaer ons Heeren duysent vierhondert acht ende tsestich opten negenden dach in Septembri.
          Gevidimeerd in den brief dd. 1564 April 8 (zie regest no. 54).
        - 1564 april 8, met vidimus akte 1472, 20.3
          55 1564 April 8
          Cornelis Woutersz., Symon Ghenenz. en Dirck Andriesz., schepenen binnen Goude, geven vidimus van een brief dd. 1472 Februari 20 (zie no. 39).
          Oorspr. (Inv. no. 20.3). Met de zegels der drie schepenen.
      - Eigendomsbewijs van 8 morgen land, afkomstig van Jacob Pietersz., 1515; 21; 1 charter
        reg. no. 42.
        42 1515 April 4
        Ffredrick van Vuckell, schout te Weerder, Jacob Hugensz., Derick Artsz. en Peter Petersz. Cauwell, buurlieden en landgenooten in dat ambacht, oorkonden, dat Jacob Petersz., aan de geestelijke heeren van Emaus in het land van Steyn verkoopt 8 morgen land, gelegen in Karffland aldaar.
        Int jaer ons Heren dusent vyeff hundert ende vyeftyen den vyerden dach in Aprille.
        Oorspr. (Inv. no. 21). Met het zegel van den schout in groene was. In dorso staat. Berschok.
    - In De Lange Ruige Weide., e.
      - Eigendomsbewijs van 6 morgen land, afkomstig van Claes Dircz., 1436; 22; 1 charter
        reg. no. 20.
        20 1436 December 19
        Scoeter Willemsz., schout op die Weyde, Willem Haghensz., Dirc Louwenz. en Gheryt Willemsz., landgenootenen buren, oorkonden, dat Claes Dircz. aan de Regulieren in het land van Steyn 6 morgen land geeft, gelegen in de Hoeven.
        Ghegheven int jaer ons Heren MCCCC ses ende dertich op neghentiensten dach in Decembri.
        Oorspr. (Inv. no. 22). Met het zegel van den schout in groene was.
  - Rentebrieven., II.
    - Eigendomsbewijs van twee lijfrenten, groot 3 en 1 pond Vlaamsch jaarlijks., 1532; 23; 1 charter
      reg. no. 47.
      47 1532 Mei 15
      "Notaris Splinterus Laurentiusz. instrumenteert, dat Neeltgen en Machtelt, dochters van Henrick Neck, aan het convent in het land van Steyn hebben afgegeven tot afkoop van het ouderlijk erfdeel van haar broeder Pieter, Regulier in Steyn, een lijfrentebrief van 3 pond Vlaamsch 's jaars ten lijve van Pieter voornoemd en zijne zuster Machtelt; en een lijfrentebrief van 1 pond 's jaars voor denzelfden en zijne zuster Katrijn."
      Actum Goude ten huyse van Cornelia ende Machtelt voirser. in de jaire, indictie, maent, dach, Spausdoms ende der K.M. coronatie als boven (in den jaire ons Heeren duysent vijffhondert twee ende dertich den vijften indictie des maents van Meye den vijftiensten dach tusschen thien ende elff uren voirmiddach spausdoms ons alderheylichtste vader in Christo ende heere heer Clemens by der godlijcker voirsinicheyt den sevenden paus van die name in tnegende jaire sijnre coronatie ende des alderdnerluchtichste ende victorieuste Karolus keyser van de Romeynen die vijfte van die name int derde jaire sijnre coronatie.
      Oorspr. (Inv. no. 23). Met de signatuur van den notaris. In dorso staat eene nadere regeling.
    - Rentebrief, groot 3 pond jaarlijks uit 1 viertel land in het land van Stein., 1572; 24; 1 charter
      reg. no. 59.
      59 1572 Maart 21
      Cornelis Claesz. Hoechtwout, baljuw en schout in het land van Steyn, Gerryt Willemsz. en Aryen Gerrytsz. gezworenen in dat land, oorkonden, dat Emont Aryensz. bekent schuldig te zijn aan 't convent der Regulieren van Steyn eene rente van 3 pond 's jaars, gaande uiteen viertel land, met huis en erf, gelegen in het land van Steyn.
      Den XXIen dach van Maert anno XVc twee ende tseventich stilo communi.
      Oorspr. (Inv. no. 24). Met zegel van den schout in groene was.
    - Quitantie van eene afgeloste rente, groot 1 pond Vlaamsch jaarlijks., 1541; 25; 1 charter
      reg. no. 48.
      48 1541 October 19
      Broeder Robbert Jansz., prior, en het convent der Regulieren in het land van Steyn verkoopen aan Claes Jansz. eene rente van 1 pond Vlaamsch 's jaars, losbaar met den penning 16.
      Int jaer ons Heren vijfthienhondert ende een ende veertich den neghenthienden dach in Octobri.
      Oorspr. (Inv. no. 25). Het conventzegel verloren. In dorso staat, dat de rente in 1551 afgelost is.
    - Quitantie van eene afgeloste rente, groot 6 Carolusguldens jaarlijks., 1546; 26; 1 charter
      reg. no. 50.
      50 1546 Juli 26
      Broeder Robbert Jansz, prior, en het convent der Regulieren in het land van Steyn buiten der Goude verkoopen aan Aeltgen Gerritsdochter eene rente van 6 Carolusguldens jaarlijks, gaande uit 2 viertel lands, genoemd Rommersland, groot 10 morgen, gelegen in het land van Steyn, losbaar met den penning 16.
      Int jair ons Heeren dusent vijfhondert ses ende veertich daechs nae Sinte Jacobs dach in Julio.
      Oorspr. (Inv. no. 26). Het conventzegel en het zegel van Cornelis Dierksz. schout van 't land van Steyn verloren. In dorso staat, dat de rente in 1551 is afgelost.
    - Quitantie, groot 262 Carolusguldens aan verschenen rente, uitbetaald aan het klooster Mariënborch te Soest., 1567; 27; 1 charter
      reg. no. 58.
      58 1567 Juli 25
      Evertgen Willemsdochter, abdis van het Brigittencon vent Mariënborch te Zoest, verklaart ontvangen te hebben van de Regulieren binnen der Goude 262 Carolusgulden aan rente over een jaar.
      Actum int jair ons Heren XVc seven ende tsestich op Sint Jacobs dach.
      Oorspr. op papier (Inv. no. 27). Met opgedrukt officiezegel in groene was.
  - Appendix. Het Collatiehuis te Gouda., III.
    - Akten, waarbij het klooster aan de Heilige-Geestmeesters te Gouda en deze aan enige priesters een collatiehuis overdragen., 1443 en 1447; 28; 2 stukken
      reg. nos. 9, 23, 24 en 25.
      reg. nos. 23, 24, en 25 zijn Oud-Bisschoppelijke Klerezy, XII, 10
      9 1425 Juli 26
      Swederus elect van Traiectum, bekrachtigt den brief d.d. (1425 Mei 31), waardoor deze gestoken is.
      Datum anno Domini M CCCC° vicesime quinto in crastino beati Jacobi Apostoli.
      Afschrift (Inv. no. 28). Op hetzelfde blad afschrift van regest no. 23. De brief, waardoor deze gestoken was, is het instrument, waarbij heer Dirc Florensz. het collatiehuis vermaakte, welk instrument niet meer aanwezig is, doch afgedrukt is bij J. W(alvis) Beschrijving van Gouda, deel II, blz. 139-140.
      23 1443 Augustus 23
      Broeder Claes de Wyt, prior der Regulieren in den Hem bij Schoenhoven, en broeder Jan Claesz. prior der Regulieren in het land van Steyn, dragen over aandeHeilige-Geest-meesters binnen der Goude het collatiehuis met toebehooren, hun vermaakt door wijlen heer Dirick Florisz.
      Int jaer ons Heeren duysent vierhondert drie ende veertich des daghes na onser Vrouwen octave Assumptio.
      a. Afschrift naar het Register van den Heiligen Geest, gecollationneerd door P. Cornelisz., notaris (Inv. no. 28).
      b. Afschrift.
      Op hetzelfde blad als waarop het afschrift b geschreven is, staan nog bijzonderheden vermeld omtrent de herkomst van het collatiehuis en verdere lotgevallen, alsook eene opsomming van renten, boeken en huisraad, die met het huis werden getransporteerd.
      Gedrukt bij J. Walvis: Beschrijving van Gouda, deel II, blz. 140-141.
      24 1447 November 21
      Burgemeesters, schepenen en raad van der Goude oorkonden, dat de Heilige-Geestmeesters aan Heyndrick van Erp, Thomas van Aernhem, Pieter van der Vere, priesters, en den pater der broeders van Delft overdragen het collatiehuis en toebehooren, gelegen achter de kerk in de Spierincstraet, hun aangekomen van de Regulieren, onder voorwaarde o. m., dat voornoemde broeders en hun nakomelingen, zullen blijven leven als die van Zwolle en Deventer en geene andere orde zullen aannemen zonder toestemming van hunne vaders van Overijssel.
      Gegeven opten een ende twintichsten dagh in Novembry int jaer ons Heeren duysent vier hondert seven ende veertich.
      Geïnsereerd in den brief d.d. 1447 December 20 (zie regest no. 35).
      25 1447 December 20
      Heyndrick van Erp, Thomas van Aernhem, Pieter van der Vere, priesters, verklaren onder aanhaling van den brief dd. 1447 November 21 (zie no. 24), dat zij ontvangen hebben van de Heilige-Geestmeesters van der Goude het collatiehuis met toebehooren aldaar, afkomstig van wijlen heer Dirick Florysz.
      Int jaer ons Heeren MCCCC seven ende veertich op Sinte Thomas des Apostels avont.
      Afschrift naar het Register van den Heiligen Geest te Gouda, gecollationneerd door notaris P. Cornelisz. (Inv. no. 38). Gedrukt bij J. Walvis, Beschrijving van Gouda, deel II, blz. 141.